【裁判字號】    97,台上,3287
【裁判日期】    970717
【裁判案由】    違反毒品危害防制條例
【裁判全文】
最高法院刑事判決            九十七年度台上字第三二八七號
上  訴  人  甲○○
                    （
選任辯護人  陳鴻謀律師
上列上訴人因違反毒品危害防制條例案件，不服台灣高等法院台
中分院中華民國九十七年四月二十三日第二審判決（九十六年度
上訴字第二三八二號，起訴案號：台灣台中地方法院檢察署九十
六年度偵字第三五一六號），提起上訴，本院判決如下：
    主  文
原判決撤銷，發回台灣高等法院台中分院。
    理  由
本件原判決認定上訴人甲○○明知第一級毒品海洛因、第二級毒
品甲基安非他命不得非法持有、販賣，竟基於意圖販賣海洛因、
甲基安非他命營利之犯意，先於不詳時地，分別向洪火石、張偉
毅、黃延炳、蘇文進、呂詩琪，購入不詳數量及價格之海洛因、
甲基安非他命後，先將海洛因以白粉混合稀釋，並以夾鏈袋分裝
經混合之海洛因及甲基安非他命，再以如原判決事實欄所載之行
動電話為交易毒品聯繫之工具，而為如原判決附表一所示販賣海
洛因九次之犯行，及如原判決附表二所示販賣甲基安非他命十五
次之犯行。嗣如原判決附表一編號二所示之徐玉麟，於九十五年
十月十九日上午十時三十分許，在台中縣新社鄉○○街○段十一
巷十九號為警查獲，並經警扣得其於同年月十七日晚間八、九時
許，向上訴人購得施用剩餘之海洛因一小包（淨重０點０二公克
）。另經警於九十六年一月二十六日上午八時許，在台中縣東勢
鎮○○街五十五之六號，查獲上訴人並扣得其所有供販賣毒品所
用之電子磅秤一只、夾鏈袋一包（內有四十一小包）、白粉二小
包（合計淨重四點九二公克）、行動電話一支。上訴人嗣於檢察
官偵查中供出海洛因係向呂詩琪販入，警方因而據以破獲呂詩琪
販毒案件等情。因而撤銷第一審判決，改判論處上訴人販賣第一
級毒品（九罪，均累犯）；販賣第二級毒品（十五罪，均累犯）
罪刑，固非無見。
惟查：(一)、有罪判決書之事實一欄，為判斷其適用法令當否之準
據，法院應將依職權認定與論罪科刑有關之事實，翔實記載，且
對於被告所犯之罪究應如何為法律上之評價，並應於理由欄內詳
加論斷其法律關係，而使事實認定與理由說明，互相適合，方為
合法。又販賣毒品罪，並不以販入之後復行賣出為構成要件，只
須以營利為目的將毒品購入或將之賣出，有一於此，其犯罪即已
完成。原判決事實欄泛載：……上訴人基於意圖販賣海洛因、甲
基安非他命營利之犯意，先於不詳時地，分別向洪火石、張偉毅
、黃延炳、蘇文進、呂詩琪，購入不詳數量及價格之海洛因、甲
基安非他命……等情，其就上訴人分別向洪火石、張偉毅、黃延
炳、蘇文進、呂詩琪販入者，究係海洛因，抑係甲基安非他命，
或者係二者均有販入？上訴人上開販入海洛因、甲基安非他命之
犯行，其與上訴人嗣後如原判決附表一、附表二所示，即販賣海
洛因、甲基安非他命犯行間，究有何關聯？俱未明確認定記載，
而上情與本件事實如何及如何為法律之適用攸關，自應詳予調查
釐清論述說明。乃原審就上情未詳予調查釐清明確認定記載，其
不足為適用法律之依據，已有未合。又原判決事實欄上開認定記
載，苟屬無訛，則原判決理由欄就上訴人意圖營利而販入海洛因
、甲基安非他命之行為，究應如何為法律上之評價未為論述說明
，本院無從判斷其此部分適用法律是否有當，亦有未洽。(二)、當
事人及審判中之辯護人得於搜索或扣押時在場。但被告受拘禁，
或認其在場於搜索或扣押有妨害者，不在此限。刑事訴訟法第一
百五十條第一項定有明文。此規定依同法第二百十九條，於審判
中實施勘驗時準用之。此即學理上所稱之「在場權」，屬被告在
訴訟法上之基本權利之一，兼及其對辯護人之倚賴權同受保護。
故事實審法院行勘驗時，倘無法定例外情形，而未依法通知當事
人及辯護人，使其有到場之機會，所踐行之訴訟程序自有瑕疵，
此項勘驗筆錄，應認屬因違背法定程序取得之證據。原判決理由
欄說明刑事訴訟法並無法院勘驗時，應通知當事人辯護人到場之
強制規定，則縱第一審勘驗朱愿儀、徐玉麟、張泰松、林宏柱、
劉金洋等人之警詢筆錄錄音光牒時，未通知上訴人或其辯護人到
場，亦與第一審該部分勘驗筆錄之證據能力不生影響（原判決理
由欄一、(四)）等情，已有未合。又第一審上開勘驗筆錄係違背法
定程序取得之證據，乃原判決未依刑事訴訟法第一百五十八條之
四之規定，即審酌人權保障及公共利益之均衡維護，說明第一審
上開勘驗筆錄是否有證據能力，逕以第一審審理時已就上開勘驗
筆錄予以提示並告以要旨，檢察官、上訴人及其第一審選任辯護
人均未異議，即認第一審上開勘驗筆錄為有證據能力，並採為不
利上訴人認定之依據，其理由欠備，亦有未洽。(三)、除刑事訴訟
法有特別規定外，已受請求之事項未予判決，或未受請求之事項
予以判決者，其判決當然為違背法令，同法第三百七十九條第十
二款定有明文。本件檢察官於起訴書犯罪事實欄並未指稱，上訴
人有基於意圖販賣海洛因、甲基安非他命營利之犯意，先於不詳
時地，分別向洪火石、張偉毅、黃延炳、蘇文進、呂詩琪，購入
不詳數量及價格之海洛因、甲基安非他命之犯行，乃原判決對未
經檢察官起訴，即上訴人上開販入海洛因、甲基安非他命部分，
併予審判，卻未說明何以得併予審判之理由，難謂無判決不備理
由之違誤。(四)、犯罪事實應依證據認定，有罪之判決書，應於理
由內記載認定犯罪事實所憑之證據及其認定之理由，否則即有理
由不備之違法。原判決事實欄認定記載：……上訴人基於意圖販
賣海洛因、甲基安非他命營利之犯意，先於不詳時地，分別向洪
火石、張偉毅、黃延炳、蘇文進、呂詩琪，購入不詳數量及價格
之海洛因、甲基安非他命……等情。而其於理由欄固就上訴人供
出毒品來源係洪火石、黃延炳、呂詩琪，是否合乎毒品危害防制
條例第十七條減輕其刑之規定，予以論述說明（原判決理由欄三
、(五)），惟就上訴人意圖營利向張偉毅、蘇文進販入海洛因、甲
基安非他命部分，則未論述說明基於何項調查及有何證據，堪認
上訴人確有該部分之犯行，而逕於事實欄為上開認定記載，其理
由欠備，尚有未合。上訴意旨指摘原判決不當，尚非全無理由。
按第三審法院應以第二審判決所確認之事實為判決基礎，刑事訴
訟法第三百九十四條第一項前段定有明文。原判決上述之違背法
令，影響於事實之確定，本院無可據以為裁判，應將原判決撤銷
，發回原審法院更為審判。原判決不另為無罪諭知部分，基於審
判不可分之原則，併予發回，附此敘明。
據上論結，應依刑事訴訟法第三百九十七條、第四百零一條，判
決如主文。
中    華    民    國  九十七  年    七    月   十七   日
                      最高法院刑事第一庭
                          審判長法官  董  明  霈
                                法官  林  茂  雄
                                法官  張  祺  祥
                                法官  吳  昆  仁
                                法官  蘇  振  堂
      本件正本證明與原本無異
                                      書  記  官
中    華    民    國  九十七  年    七    月  二十四  日
                                                      K


司法院資訊處製作；財團法人民間司法改革基金會備份。
